臺灣高等法院民事判決　　　　　　　　 94年度上易字第507號
上　訴　人　尊農畜產企業股份有限公司
法定代理人　駱季豐
訴訟代理人　張家聲律師
上　訴　人　乙○○
　　　　　　甲○○
共　　　同
訴訟代理人　辛銀珍律師
上列當事人間請求給付租金等事件，上訴人尊農畜產企業股份有
限公司對於中華民國94年 5月10日臺灣臺北地方法院94年度訴字
第 175號第一審判決提起上訴，上訴人乙○○、甲○○於本院為
訴之追加，本院於94年8月24日言詞辯論終結，判決如下：
    主  文
原判決關於命尊農畜產企業股份有限公司給付甲○○新臺幣
5,185元及遲延利息部分廢棄。
上開廢棄部分，甲○○於第一審之訴及假執行之聲請均駁回。
尊農畜產企業股份有限公司其餘上訴駁回。
尊農畜產企業股份有限公司應再給付乙○○、甲○○二人新臺幣
420,000元，再給付乙○○新臺幣1,372元，及均自民國94年 7月
14日起至清償日止按年息5%計算之利息。
甲○○其餘追加之訴及乙○○、甲○○假執行之聲請均駁回。
第二審訴訟費用（包括追加之訴）由尊農畜產企業股份有限公司
負擔。
    事  實
甲、上訴人即被上訴人尊農畜產企業股份有限公司方面（以下簡
    稱尊農公司）：
一、聲明：
  (一)原判決廢棄。
  (二)上開廢棄部分，被上訴人乙○○、甲○○第一審之訴及其假
    執行之聲請均駁回。
  (三)第一、二審訴訟費用由被上訴人負擔。
二、陳述：除與原判決記載相同者外，補稱略以：
  (一)租賃契約必要之點為租賃物與租金，租賃當事人就必要之點
    意思表示一致，租賃契約始成立。系爭租賃契約第 3條租金
    及其給付方式約定「1.第一年鐵皮屋及其基地（即14、15地
    號）每月新台幣三萬五千元整，其餘20、21、30等三筆土地
    ，每月新台幣五千元整‧‧‧第二年起，鐵皮屋及其基地（
    即14、15地號）每月租金為新台幣五萬五千元整，其餘20、
    21、30等三筆土地之租金為每月新台幣五千元整‧‧‧」，
    而第1條房地產標的及使用範圍約定「1.土地：乙○○所有
    之金門縣金城區○○段14、15、21、30地號及甲○○所有之
    同區段20地號等五筆土地（詳見附件之土地所有權狀影本及
    地籍圖）。2.建物：坐落於金門縣金城區○○段14、15地號
    之鐵皮屋乙座，該建物尚未辦理建物產權登記。」。足見系
    爭租賃契約包含上訴人尊農公司向被上訴人乙○○以月租新
    臺幣（下同）35,000元（第一年）、55,000元（第二年起）
    承租之鐵皮屋及坐落14、15地號土地之租賃契約，及尊農公
    司向被上訴人乙○○、甲○○以月租5,000 元承租20、21、
    30地號土地之租賃契約，由上述二租賃契約聯立成為系爭租
    賃契約，則聯立之二份租賃契約其權利之行使及義務負擔，
    應分別論究。至二份租賃契約細項之租賃條件是否統一約定
    、租金是否合一支付及上訴人是否因其中一租賃標的物無法
    提供使用而得終止聯立之二份租賃契約，屬二份租賃契約之
    權利義務行使負擔之約定是否相同，及租賃標的物在使用上
    是否有牽連關係的問題，與系爭租賃契約是否由前揭二份租
    賃契約聯立抑或為一份租賃契約之判斷無涉。原判決認定兩
    造間僅有一份租賃契約存在，其認定事實殊非適法。
  (二)被上訴人請求給付之92年7月1日起至93年11月30日止之電費
    5,185 元，係上訴人向乙○○所承租之鐵皮屋之用電費用，
    且該電費亦係由乙○○支付，原審判決命上訴人給付被上訴
    人乙○○、甲○○二人5,185元係有違誤。
  (三)被上訴人不爭執知悉尊農公司承租系爭鐵皮屋及土地之目的
    係為設立高粱酒酒糟加工工廠，而高粱酒酒糟加工所需工廠
    設備在兩造認知上均認為係屬農業產銷之必要設備，但高粱
    酒酒糟加工廠在尊農公司申辦設立前從未有第三人向金門縣
    政府申辦過之前例，兩造均不能確定系爭房地是否果能辦妥
    工廠設立登記，倘不能設立工廠仍強令尊農公司租用系爭房
    地，則顯失公平，故兩造乃有系爭租賃契約第 4條特別約定
    事項第 3款之約定，該款約定並經證人張炯焜於原法院結證
    稱包含尊農公司無法設立工廠登記之情形在內，尊農公司自
    得依上開約定終止系爭租約。金門縣環境保護局 (以下簡稱
    金門縣環保局）92年 7月11日依違反廢棄物清理法對於尊農
    公司人裁罰，係因尊農公司未依「經濟部事業廢棄物再利用
    管理辦法」規定申請個案或通案利用許可之故，而向經濟部
    申請再利用許可，無論係以「通案再利用」或「個案再利用
    」條件提出申請，均需檢附「工廠登記證影印本」，是尊農
    公司在系爭租賃土地無法辦理工廠登記之情形下，根本無從
    提出再利用申請。原判決未加細查，遽認尊農公司遭環保機
    關裁罰原因與系爭租賃土地地目無涉，其認定事實有誤。又
    ，兩造均不爭執尊農公司承租系爭土地之目的，係欲在系爭
    租賃土地上設立酒糟加工廠製作飼料，係以酒糟為飼料原料
    ，並非開設畜牧場以酒糟充為畜牧之飼料，故「廢棄酒糟、
    酒粕、酒精再利用管理方式」編號10之3 (4）應領有牧場登
    記證之關於畜牧場規定，與尊農公司無關。而向經濟部工業
    局（以下簡稱工業局）申請以事業廢棄物為原料再利用者，
    必需先依工業局許可再利用申請須知規定提出工廠登記證影
    印本，繼而依再提具相關資格資料。被上訴人隱略因系爭租
    賃土地地目為田，其使用分區為農業區，致無法在其上設置
    工廠辦理工廠登記證，及尊農公司承租系爭租賃土地係為在
    其上設立酒糟加工廠製造飼料，並非開設畜牧場等事實不論
    ，率就環保機關回覆尊農公司信函說明中摘取片斷引為論據
    ，其所述不足採。
  (四)綜上，上訴人尊農公司應給付被上訴人之款項，僅為92年12
    月1日起至93年1月止一個月終止租約緩衝期租金 55,000元及
    被上訴人主張之92年7月至93年1月電費 3,225元共58,225元
    。
乙、被上訴人即上訴人乙○○、甲○○方面：
一、聲明：
  (一)上訴駁回。
  (二)尊農公司應再給付乙○○、甲○○421,372元及自民國94年7
    月14日（即訴之追加狀繕本送達之翌日）起至清償日止，按
    年息5%計算之利息。
  (三)前項請求，願供擔保請准宣告假執行。
  (四)第一、二項訴訟費用由尊農公司負擔。
二、陳述：除與原判決記載相同者外，補稱略以：
  (一)尊農公司所為終止租約，違反系爭租賃契約，於法不合：
    金門縣環保局所以裁罰尊農公司之理由，係因行政院環保署
    發現尊農公司處理酒糟未領有牧場登記證之畜牧場，且未申
    請個案或通案再利用許可，均與系爭租賃土地之地目無涉，
    上訴人尊農公司辯稱係因系爭租賃土地為農地，不能設立酒
    糟廠取得許可，故通知被上訴人終止租約，自屬無據。系爭
    租賃契約僅有約定被上訴人需無條件配合相關手續及提供產
    權證明文件，並無約定被上訴人應負責或擔保尊農公司取得
    合法設立登記，有關設立登記之事，應由尊農公司自負其責
    任與風險。兩造洽談租約之過程時，證人張炯焜並不在場，
    縱然其在場，事實上在兩造簽約前，系爭租約之內容已經繕
    打好，簽約當天尊農公司之人員很晚才到，簽約前後僅約五
    分鐘，並沒有證人所述的過程，亦非用了一個多小時，證人
    之證言完全偏袒尊農公司，委無可採。依常理言，倘若廠房
    的合法設立與否有影響系爭租約之終止為兩造之真意，在系
    爭租約為尊農公司所擬之情形下，當無不將之明文以保權益
    之理。再者，從系爭租約約定「甲方同意該建物若遭有關機
    關拆除而致乙方無法使用時，則本租賃契約之租金（即14、
    15、20、21、30等五筆土地）調降為每月二萬元整」觀之，
    縱尊農公司所承租之建物欲作廠房，而該建物被有關機關拆
    除，致尊農公司無法使用時，亦僅是租金調降，並非約定租
    約可逕為終止。尊農公司對於酒糟工廠取得合法設立及申請
    酒糟再利用許可等，從系爭租約生效後，從未通知被上訴人
    提供產權等相關文件配合申請，則尊農公司應從未提出申請
    ，而係被上訴人起訴後，尊農公司才去函金門縣政府詢問得
    否設置酒糟烘乾廠，此有尊農公司所提出的金門縣政府94
    年1月21日府建都字第0940003757號函影本可考，故尊農公
    司對於取得工廠設立登記之事，未盡努力之能事；且相關法
    令規定，在本件租約生效前早有規定，非可歸責於被上訴人
    之因素或兩造不可預料之事由發生而妨礙到工廠之設立，若
    允許尊農公司以此為由任意終止本件租約，則被上訴人當時
    信賴在可獲得10年租期保障之條件下而同意租賃物內之重要
    設備可由尊農公司逕予處理，豈非白白損失？
  (二)從系爭租約後附之土地所有權狀及地籍圖影本觀之，被上訴
    人甲○○所有20地號之土地，坐落位置是在其他土地之中，
    足見尊農公司所欲承租的是一整片土地，才能使用，無法分
    開承租。兩造立約當時之真意是尊農公司向被上訴人 2人共
    同承租，並非獨立承租。乙○○固然受甲○○委託處理地號
    20號之系爭土地出租事宜，但該委託書內並無記載含括處理
    租約終止事宜，既無明文，不能擴大解釋謂受委託人乙○○
    亦得代為收受終止租約之意思表示。尊農公司主張向乙○○
    發出終止租約之通知，其效力及於甲○○，當無足取。
  (三)被上訴人起訴時，僅請求尊農公司給付至93年11月30日止之
    租金及電費，然距今（計算至94年 6月30日止）尊農公司仍
    有每個月6萬元，共7個月之租金42,000元，及 7個月的電費
    總計 421,372元未給付，基於請求權之基礎事實係屬同一，
    被上訴人追加請求並擴張訴之聲明，請求尊農公司應再給付
    被上訴人上開租金及電費。上開訴之追加訴狀繕本，尊農公
    司於94年7月13日收受，為尊農公司之訴訟代理人於94年7月
    21日之準備程序期日當庭所承認，因此，遲延利息自94 年7
    月14日起算。
    理  由
一、被上訴人起訴主張：
    兩造於91年11月10日簽訂房地產租賃契約書，上訴人承租被
    上訴人乙○○所有坐落金門縣金城區○○段14、15、21、30
    地號及甲○○所有同地段20地號等5筆土地，及坐落上開 14
    、15地號上之鐵皮屋一座，以興建酒糟廠廠房，約定租賃期
    間自91年12月1日起至101年11月30日止共計10年之定期租賃
    ，租金第1年每月共40,000元，第2年起每月共60,000元。上
    訴人於92年11月25日以該廠遭金門縣環保局依廢棄物清理法
    處罰，無法繼續使用為由，致函上訴人乙○○表示終止上開
    租約，未再給付自92年12月起之租金，亦未繳納系爭租賃物
    自92年7月1日起至93年11月30日止之電費5,185元。爰本於
    租賃契約之法律關係，求為命對造給付。於本院擴張請求自
    93 年12月起至94年6月止之租金及電費。
二、上訴人則以：
    兩造於立約時即約定被上訴人應配合上訴人辦理酒糟工廠興
    建之手續，如無法興建被上訴人得終止系爭租約，嗣經上訴
    人實際辦理酒糟工廠設立事務，獲知無法設立工廠，乃於92
    年11月25日具函向被上訴人表示終止租約，系爭租約已終止
    等語，資為抗辯。
三、按訴之變更或追加，非經他造同意，不得為之；但第 255條
    第1項第2款至第6款情形，不在此限；民事訴訟法第446條第
    1項定有明文。而第255條第2、3款分別為請求之基礎事實同
    一及擴張或減縮應受判決事項之聲明。本件被上訴人本於租
    賃契約之法律關係起訴請求給付租金及電費，嗣於本院擴張
    請求自訴訟繫屬以後已到期部分之租金、電費，合於前開規
    定，應予准許，合先敘明。
四、兩造不爭執之事實：
    被上訴人主張兩造於91年11月10日簽訂系爭10年之定期租賃
    契約，上訴人於92年11月25日以該廠遭金門縣環保局依廢棄
    物清理法處罰，無法繼續使用為由，致函被上訴人乙○○表
    示終止上開租約，自92年12月起未再給付租金，就系爭租賃
    物自92年7月1日起至93年11月30日止之電費5,185元及訴訟
    繫屬以後之租金、電費均未繳納等事實，為兩造所不爭執，
    堪信為真實。
五、兩造爭點之論述：
    被上訴人主張兩造之租約仍有效存續，被上訴人辯稱業已於
    92年11月25日終止租約，是以兩造之爭點為：(一)上訴人所為
    終止租約是否合法？(二)被上訴人得請求之數額為何？
  (一)上訴人所為終止租約不合法：
    1.系爭租約出租人雖有乙○○、甲○○二人，租賃標的物包
      含被上訴人各自單獨所有之土地及建物數筆，惟上訴人承
      租系爭土地建物係欲供其設立酒糟廠整體利用，就所有租
      賃物之租賃條件（如出租人之證件提供義務、終止租約之
      條件、稅捐負擔等）亦係統一約定，並無區分，且遍觀
      本件租賃契約內容，尤無法認為若任一出租人所有之租賃
      物無法提供使用時，上訴人仍有繼續承租另一出租人所有
      租賃物之意思。況依地籍圖影本觀之，被上訴人甲○○所
      有20地號之土地，坐落位置是在其他土地之中（原審卷二
      第44頁），足見尊農公司所欲承租的是一整片土地方能使
      用，無法分開承租。又，租約第3條雖對被上訴人2人所有
      之租賃標的物租金分別約定其數額，然同條第3項係約定
      租金於每年期初分別開立一年份12張之月租金支票交付甲
      方（即被上訴人）收執，並非開立各12張，合計24張支票
      ，顯見兩造並無約定由上訴人向 2位被上訴人分別給付租
      金之意，是以兩造間應僅有一份租賃契約存在，上訴人辯
      稱本件係二份租賃契約云云，要無可採。被上訴人 2人既
      為本件租約之出租人，被上訴人 2人共同請求上訴人依約
      給付租金，並無不合。
    2.上訴人於92年11月25日致被上訴人乙○○之信函，係以環
      保局對尊農公司課以罰鍰並要求限期改善，上訴人自92年
      8 月收到環保局來函告發後，即無法繼續使用系爭房地，
      依兩造合約特別約定第 3條表示終止租約，有上訴人信函
      附於原審卷一第16頁可稽，是以上訴人執以終止租約之事
      由係因遭環保局裁罰，並非因系爭租賃土地為農地，不能
      設置酒糟廠，甚為明確。
    3.經查，兩造合約第4條特別約定事項第3項係約定，如因不
      可歸責於乙方（即上訴人）之因素，致乙方無法繼續經營
      時，乙方得以書面通知甲方後一個月內逕行終止租約，另
      乙方已交付甲方之未到期租金支票，甲方應即無條件退還
      予乙方，此有房地產租賃契約書附於原審卷一第15頁可考
      。然，金門縣環保護局92年 8月18日致上訴人之函文略謂
      ：「貴公司於金寧鄉后湖 107號地點密封包裝酒糟回運台
      灣用於飼料，其作業場所及處理過程經本局查勘，尚未發
      現有污染環境之情事；惟行政院環保署環境督察總隊中區
      督察大隊於92年 7月11日實施稽查發現，貴公司處理酒糟
      未依『經濟部事業廢棄物再利用管理辦法』規定，申請個
      案或通案再利用許可，亦未符合經濟部公告『廢棄酒糟、
      酒粕、酒精膠再利用管理方式』編號10之3、（4）『再利
      用於飼料者，再利用機構應為領有牧場登記證之畜牧場』
      之規定，違反廢棄物清理法第39條第 2項規定，依同法第
      52條規定應處以新台 幣6,000元以上至30,000元罰鍰，鑑
      於貴公司為初犯，本局爰採低額裁罰僅處新台幣 6,000元
      罰鍰，請配合持單至本局繳納，並依限完成改善」，有福
      建省金門縣環境保護局環二字第0920005037號函附於原審
      卷一第18頁可稽，足認金門縣環保局所以裁罰上訴人之理
      由，係因行政院環保署稽查發現上訴人處理酒糟未依法令
      申請許可，且上訴人並非領有牧場登記證之畜牧場。上訴
      人雖主張因系爭租賃土地地目為田，使用分區為農業區，
      無法設置工廠辦理工廠證，以致於不能依「經濟部事業廢
      棄物再利用管理辦法」規定，申請個案或通案再利用許可
      ，且申請以事業廢棄物為原料再利用，亦需提出工廠登記
      證，被上訴人隱略租賃土地地目為田之事實，上訴人得依
      租約之特別約定事項終止租約云云。查，依系爭租賃契約
      書第1條所載，兩造簽約時已將土地所有權狀影本及地籍
      圖列為附件（原審卷一第14頁），而土地所有權狀明白註
      明系爭土地之地目為「田」（原審卷第二第39頁以下），
      白紙黑字被上訴人無從隱略。上訴人明知承租之土地地目
      為「田」，能否申請工廠登記證屬上訴人承租前應自行評
      估之風險，被上訴人並未於租約上擔保系爭租賃土地得以
      申請工廠登記。若果被上訴人同意上訴人未能取得工廠登
      記證得據以終止租約，衡以常情，上訴人當會將此重要事
      項明白約定，而非簡略概稱「不可歸責乙方之因素」，上
      訴人上開主張，委無可採。
    4.上訴人舉證人張炯焜之證詞，即簽約時上訴人表示若政府
      不能核准下來可否解除契約，被上訴人乙○○表示若不能
      使用要叫上訴人租也沒有道理，負責草擬合約之證人張炯
      焜認為此情況在合約第4條第3項已經有規範，所以未再另
      外增添上去等語，作為其主張不能設立工廠得終止租約之
      證據。然查，契約第4條第3項既約定須以不可歸責於承租
      人之事由而不能繼續經營，承租人始得終止租約，解釋上
      自應認為證人所謂「政府不能核准下來」，應限於上訴人
      已盡一切努力仍無法取得許可之情況，上訴人始得終止租
      約，否則，若上訴人因自身因素怠於使其工廠符合法令規
      範，仍可任意終止契約，當非兩造約定之前開特別約定事
      項之本意。被上訴人抗辯兩造簽約後，上訴人從未通知被
      上訴人提供產權相關文件配合其申請，以金門縣政府係於
      94年1 月21日函覆上訴人不得設置酒糟烘乾廠房之情形觀
      之（本院卷第24頁），上訴人在91年11月10日簽約之後，
      並未對能否申請工廠盡過任何之努力。則上訴人所執以終
      止租約之事由，無從認為係不可歸責上訴人之因素。從而
      上訴人以遭環保局罰款為由，依契約第4條第3項主張終止
      租約，於法不合，兩造租約並不因上訴人於92年11月25日
      或於訴訟繫屬中所為終止租約之意思表示而終止。
  (二)被上訴人得請求之數額為若干：
    1.租金部分：
      兩造約定租金第1年每月40,000元，第2年起每月60,000元
      ，被上訴人主張上訴人自92年12月 1日起至93年11月30日
      止積欠12個月租金共720,000元（計算式：60,000 ×12＝
      720,000），於本院追加請求自93年12月起至94年6月底七
      個月之租金 420,000元，被上訴人自認未給付，在兩造租
      約仍有效存續之情形下，被上訴人之請求，應予准許。
    2.電費部分：
      租約第4條第5項約定「甲方提供之農用水電，其所需費用
      由乙方負責繳納」，故繳納電費乃上訴人之義務，上訴人
      未繳納，由被上訴人乙○○代為繳納，業據乙○○提出繳
      納電費證明及明細表為證，則有權請求給付者僅乙○○ 1
      人。原判決就乙○○代為繳納之電費 5,185元命上訴人給
      付被上訴人乙○○、甲○○ 2人，係有違誤。被上訴人於
      本院追加請求之電費 1,372元，上訴人不爭執係由乙○○
      代繳，則乙○○請求上訴人給付，應予准許，而被上訴人
      甲○○對上訴人所為之請求，則屬無據，不應准許。
六、綜上，被上訴人依租賃契約請求上訴人給付租金及就被上訴
    人乙○○代上訴人繳納電費，請求上訴人給付，併請求法定
    遲延利息，為有理由，應予准許。惟原審判命上訴人給付被
    上訴人甲○○電費 5,185元，係屬違誤，上訴人就此部分上
    訴，指摘原判決不當，求予廢棄改判，為有理由，其餘部分
    ，上訴人之上訴，為無理由，應予駁回。被上訴人 2人追加
    請求上訴人給付租金72,000元及被上訴人乙○○請求上訴人
    給付電費 1,372元及遲延利息（自追加訴狀繕本送達之翌日
    即 94年7月14日起算），係有理由，應予准許。至於被上訴
    人甲○○請求上訴人給付電費 1,372元及利息，則屬無據，
    應予駁回。本件係不得上訴第三審之事件，被上訴人於本院
    就追加請求部分，聲請願供擔保請求為假執行宣告，核無必
    要，應予駁回。
七、本件事證已臻明確，兩造其餘攻擊防禦方法，經審酌後，或
    與本件無涉，或與判決結果不生影響，毋庸一一論列。
八、據上論結，本件上訴人之上訴，為一部有理由，一部無理由
    ，被上訴人於本院所為訴之追加，亦為一部有理由，一部無
    理由，依民事訴訟法第 449條第1項、第450條、第79條，判
    決如主文。
中　　華　　民　　國　　94　　年　　9　　月　　 7 　　日
                  民事第二庭審判長法　官  吳謙仁
　　　　　　　　　　　          　法　官  魏大喨
　　　　　　　　　　　      　　　法　官  蘇瑞華
正本係照原本作成。
不得上訴。
中　　華　　民　　國　　94　　年　　9 　　月　　8 　　日
　　　　　　　　　　　　　　　　　書記官  賴以真
